---
title: "Projeto de monografia"
subtitle: "Efeitos de redução de dimensionalidade"
lang: pt
format:
  html:
    toc: true
    toc-depth: 3
    toc-title: "Sumário"
    toc-location: left
    embed-resources: true
    fig-align: center
    code-fold: true
    code-summary: "Ver código R"
    number-sections: true
execute:
  echo: true
  eval: true
  warning: false
  message: false
---

------------------------------------------------------------------------

# Motivação: A Maldição da Dimensionalidade

O avanço de pesquisas e trabalhos que utilizam dados com grande dimensionalidade, possibilitado pela facilidade da obtenção e armazenamento desses dados, como em genética e comportamentos sociais trouxe uma necessidade de simplificar o processo, compreender as variáveis que trazem informação ao estudo e agrupar casos similares para tornar a explicação mais clara.

O estudo de métodos de redução de dimensionalidade junto com técnicas de clusterização se tornou essencial, mas a literatura, porém, tem algumas lacunas de trabalhos abordando os efeitos da utilização conjunta dessas técnicas. É nesse sentido que desejamos investigar essas lacunas e testar algoritmos em conjunto para avaliar seus desempenhos.

## O Fenômeno

Em espaços de alta dimensão, a geometria quebra de formas contraintuitivas. A intuição construída em 2D ou 3D falha completamente — e os algoritmos de clustering, que dependem de noções de *proximidade* e *distância*, são as primeiras vítimas.

> *"Data points become nearly equidistant and classical notions of similarity lose discriminative power"* — Amate et al. (2026)

**O problema em espaços de alta dimensão:**

- Distâncias euclidianas entre pares de pontos convergem para o mesmo valor
- K-Means, AHC e GMM dependem de distância -\> estrutura de clusters desaparece
- A separação entre clusters fica indistinguível do ruído
- Redução não é pré-processamento opcional, é o que restaura o sinal

## Concentração de Distâncias

Para $x_1, \ldots, x_n \overset{iid}{\sim} \mathcal{N}(0, I_d)$, a distância quadrática entre dois pontos é:

$$d_{ij}^2 = \|x_i - x_j\|_2^2 = \sum_{k=1}^{d}(x_{ik} - x_{jk})^2$$

Cada parcela $(x_{ik} - x_{jk})^2$ segue distribuição $\chi^2(1)$. Pela **Lei dos Grandes Números**:

$$\frac{d_{ij}^2}{d} \xrightarrow{\;a.s.\;} \mathbb{E}[(x_{ik} - x_{jk})^2] = 2, \quad d \to \infty$$

Portanto $d_{ij} \approx \sqrt{2d}$ para todo par de pontos. O **coeficiente de variação** das distâncias:

$$\text{CV}[d_{ij}] = \frac{\text{SD}[d_{ij}]}{\mathbb{E}[d_{ij}]} \;\sim\; \frac{1}{\sqrt{d}} \;\xrightarrow{d \to \infty}\; 0$$

::: callout-important
## Interpretação

Todas as distâncias concentram-se em torno de $\sqrt{2d}$. Com $d = 500$, a variação relativa é ≈ 3%. Pontos próximos e distantes tornam-se igualmente "distantes" — a noção de vizinhança colapsa.
:::

```{r}
# Verificação empírica: CV das distâncias cai com 1/sqrt(d)
set.seed(42)
dims <- c(2, 5, 10, 20, 50, 100, 200, 500)

for (d in dims) {
  pts   <- matrix(rnorm(400 * d), 400, d)
  dists <- as.vector(dist(pts))
  cv    <- sd(dists) / mean(dists)
  cat(sprintf("d = %4d  |  CV = %.4f  |  1/sqrt(d) = %.4f\n",
              d, cv, 1/sqrt(d)))
}
```

| $d$ | $\text{CV}[d_{ij}]$ empírico | $1/\sqrt{d}$ teórico |
|----:|:----------------------------:|:--------------------:|
|   2 |            0.4472            |        0.7071        |
|  10 |            0.2094            |        0.3162        |
|  50 |            0.0993            |        0.1414        |
| 100 |            0.0702            |        0.1000        |
| 500 |            0.0314            |        0.0447        |

## Teorema de Beyer et al. (1999)

**Condição formal para a instabilidade dos vizinhos mais próximos:**

Seja $D_{\max}(q)$ e $D_{\min}(q)$ as distâncias máxima e mínima de uma consulta $q$ a $n$ pontos. Sob condições gerais sobre a distribuição dos dados:

$$\lim_{d \to \infty} \Pr\!\left[\frac{D_{\max}(q) - D_{\min}(q)}{D_{\min}(q)} < \varepsilon\right] = 1, \quad \forall\,\varepsilon > 0$$

**Consequência direta:** o vizinho mais próximo torna-se tão distante quanto qualquer outro ponto — algoritmos como KNN, K-Means e DBSCAN perdem a capacidade discriminativa.

```{r}
# Razão (D_max - D_min) / D_min decresce com a dimensão
set.seed(42)
dims <- c(2, 5, 10, 20, 50, 100, 500)

for (d in dims) {
  pts   <- matrix(rnorm(200 * d), 200, d)
  query <- matrix(rnorm(d), 1, d)
  dists <- sqrt(rowSums(sweep(pts, 2, query)^2))
  ratio <- (max(dists) - min(dists)) / min(dists)
  cat(sprintf("d = %4d  | (Dmax-Dmin)/Dmin = %.4f\n", d, ratio))
}
```

## Concentração de Volume na Hiperesfera

A fração do volume de uma bola $d$-dimensional de raio $R$ contida na casca exterior de espessura $\delta$:

$$F(d,\, \delta/R) = 1 - \left(1 - \frac{\delta}{R}\right)^{\!d}$$

Com $\delta/R = 0.01$ (apenas 1% do raio), a fração que fica **fora** do núcleo:

```{r}
delta_R <- 0.01
dims    <- c(2, 10, 50, 100, 500, 1000)

data.frame(
  d    = dims,
  frac = round(1 - (1 - delta_R)^dims, 5)
)
```

|   $d$ | $F(d,\; 0.01)$ |
|------:|:--------------:|
|     2 |      2.0%      |
|    10 |      9.6%      |
|    50 |     39.5%      |
|   100 |     63.4%      |
|   500 |     99.3%      |
| 1 000 |  **\>99.99%**  |

Praticamente **todo o volume** migra para a superfície da hiperesfera. Consequência imediata para clustering: não existem pontos "centrais", qualquer centróide $\mu_k$ está longe de quase todos os membros do seu cluster.

## Impacto Direto no Clustering

**Por que K-Means, AHC e GMM degradam com a dimensão?**

A inércia total do K-Means decompõe-se em variância *within* e *between* clusters:

$$\underbrace{\sum_{i=1}^n \|x_i - \bar{x}\|^2}_{\text{Inércia total}} = \underbrace{\sum_{k=1}^K \sum_{i \in C_k} \|x_i - \mu_k\|^2}_{\text{Within-cluster } (W)} + \underbrace{\sum_{k=1}^K n_k\|\mu_k - \bar{x}\|^2}_{\text{Between-cluster } (B)}$$

O K-Means maximiza implicitamente a razão $B/W$. Em alta dimensão, a razão **sinal/ruído** desta decomposição:

$$\text{SNR}_d = \frac{B - W}{W} \;\sim\; \frac{\Delta}{\sqrt{d}}$$

onde $\Delta$ é a separação intrínseca dos clusters no espaço original. Com $d = 50$ e separação $\Delta = 1$:

$$\text{SNR}_{2} = 1.00 \qquad \longrightarrow \qquad \text{SNR}_{50} \approx \frac{1}{\sqrt{50}} \approx 0.14$$

::: callout-warning
## Por que redução de dimensionalidade é essencial

A mesma separação que é *óbvia* em 2D torna-se *invisível* em 50D. A redução dimensional restaura o SNR ao eliminar as dimensões que contribuem apenas com ruído, permitindo que $B/W$ volte a discriminar os clusters.
:::

------------------------------------------------------------------------

# Replica do estudo de Amate et al. (2026)

## Escopo e Desenho Experimental

::::: columns
::: {.column width="50%"}
**Métodos de Redução Avaliados**

| Família  | Método            |
|----------|-------------------|
| Linear   | PCA               |
| Kernel   | Kernel PCA (RBF)  |
| Manifold | Isomap, MDS, UMAP |
:::

::: {.column width="50%"}
**Algoritmos de Clusterização**

| Algoritmo | Tipo                 |
|-----------|----------------------|
| K-Means   | Centróide            |
| AHC       | Hierárquico (Ward)   |
| GMM       | Probabilístico (EM)  |
| OPTICS    | Baseado em densidade |
:::
:::::

## Pipeline Experimental

```         
Dados brutos
    │
    ▼
[Normalização z-score]
    │
    ├──────────── Sem redução ──────────────────────────────┐
    │                                                        │
    ▼                                                        │
[DR: PCA | Kernel PCA | Isomap | MDS | UMAP]               │
    │  Níveis: k−1  |  25% de d  |  50% de d               │
    ▼                                                        │
[Clustering: K-Means | AHC | GMM | OPTICS] ◄───────────────┘
    │
    ▼
[ARI vs. Ground Truth → comparação com e sem DR]
```

**Níveis de redução testados:**

| Nível | Dimensões (d=50) | Racional |
|------------------------|:----------------------:|------------------------|
| **k − 1** | 1 | Limite teórico de Ding & He (2004): subspace bound para K-Means |
| **25% de d** | 12 | Literatura de clustering textual |
| **50% de d** | 25 | Prática comum com PCA aplicado |

## Métrica de Avaliação: ARI

O **Adjusted Rand Index** mede a concordância entre a partição obtida e o ground truth, corrigida pelo acaso:

$$\text{ARI} = \frac{\text{RI} - \mathbb{E}[\text{RI}]}{\max(\text{RI}) - \mathbb{E}[\text{RI}]} \in [-1,\; 1]$$

onde o Rand Index base é:

$$\text{RI} = \frac{a + b}{\binom{n}{2}}, \quad a = \text{pares no mesmo cluster em ambas as partições}, \quad b = \text{pares em clusters diferentes em ambas}$$

::::: columns
::: {.column width="50%"}
| Valor      | Interpretação                     |
|------------|-----------------------------------|
| **1.0**    | Partição perfeita                 |
| **≈ 0.0**  | Aleatório / não melhor que chance |
| **\< 0.0** | Pior que aleatório                |
:::

::: {.column width="50%"}
**Vantagens do ARI:**

- Ajustado para chance (sem viés com $K$ grande)
- Labels não precisam corresponder entre partições
- Aplicável a todos os datasets com ground truth
- Simétrico: $\text{ARI}(U, V) = \text{ARI}(V, U)$
:::
:::::

------------------------------------------------------------------------

# Experimento Sistemático

Reprodução controlada da metodologia de Amate et al. (2026): cinco métodos de redução (PCA, Kernel PCA, Isomap, MDS, UMAP) × quatro algoritmos de clusterização (K-Means, AHC, GMM, OPTICS) × três níveis de redução (k−1, 25%, 50%) sobre quatro tipos de datasets sintéticos em 50 dimensões.

## Configuração do Experimento

```{r}
#| label: setup-experimento

library(kernlab)   # Kernel PCA
library(mclust)    # GMM + adjustedRandIndex
library(dbscan)    # OPTICS
library(vegan)     # Isomap
library(MASS)      # mvrnorm, cmdscale
library(umap)      # UMAP
library(ggplot2)
library(patchwork) # composição de painéis
library(dplyr)
library(tidyr)
library(knitr)

SEED <- 42
```

## Geração dos Datasets

Quatro tipos de dados sintéticos embebidos em 50 dimensões via projeção gaussiana aleatória, replicando as famílias do artigo:

```{r}
#| label: geracao-dados

make_moons_hd <- function(n = 400, d = 50, noise = 0.08, seed = SEED) {
  set.seed(seed)
  n2    <- n %/% 2
  theta <- seq(0, pi, length.out = n2)
  X2d <- rbind(cbind(cos(theta), sin(theta)),
               cbind(1 - cos(theta), 1 - sin(theta) - 0.5))
  X2d <- scale(X2d + matrix(rnorm(n * 2, sd = noise), n, 2))
  P   <- matrix(rnorm(2 * d), 2, d) / sqrt(2)
  Xhd <- X2d %*% P + matrix(rnorm(n * d, sd = 0.35), n, d)
  list(X = scale(Xhd), y = rep(1:2, c(n2, n - n2)), k = 2, nome = "Moons")
}

make_circles_hd <- function(n = 400, d = 50, noise = 0.05, seed = SEED) {
  set.seed(seed)
  theta <- runif(n, 0, 2 * pi)
  r     <- c(rep(1, n %/% 2), rep(0.45, n - n %/% 2))
  X2d   <- scale(cbind(r * cos(theta), r * sin(theta)) +
                 matrix(rnorm(n * 2, sd = noise), n, 2))
  P     <- matrix(rnorm(2 * d), 2, d) / sqrt(2)
  Xhd   <- X2d %*% P + matrix(rnorm(n * d, sd = 0.35), n, d)
  list(X = scale(Xhd), y = rep(1:2, c(n %/% 2, n - n %/% 2)), k = 2, nome = "Circles")
}

# Gaussiano estruturado (simplificação do RSG de Rodriguez et al., 2021)
make_gaussiano_hd <- function(k = 3, d = 50, r = 80, sd = 0.5, seed = SEED) {
  set.seed(seed)
  centros <- matrix(rnorm(k * d, sd = sd), k, d)
  X <- do.call(rbind, lapply(seq_len(k), function(i) {
    mvrnorm(r, centros[i, ], diag(d))
  }))
  y <- rep(seq_len(k), each = r)
  list(X = scale(X), y = y, k = k,
       nome = paste0("Gaussiano-", k, "k"))
}

datasets <- list(
  moons   = make_moons_hd(n = 400, d = 50),
  circles = make_circles_hd(n = 400, d = 50),
  gauss3  = make_gaussiano_hd(k = 3, d = 50, r = 80),
  gauss5  = make_gaussiano_hd(k = 5, d = 50, r = 60)
)
```

## Funções de Redução e Clusterização

Pipeline: normalização z-score (já aplicada), redução, clusterização, ARI.

```{r}
#| label: funcoes-dr-cluster

# Calcula número de componentes conforme o nível de redução
n_comp_nivel <- function(d, k, nivel) {
  switch(nivel,
    "k-1" = max(k - 1, 2),
    "25%" = max(round(d * 0.25), 2),
    "50%" = max(round(d * 0.50), 2)
  )
}

# Aplica o método de redução de dimensionalidade
reduzir <- function(X, metodo, n_comp) {
  switch(metodo,
    pca = {
      prcomp(X, center = FALSE)$x[, seq_len(n_comp), drop = FALSE]
    },
    kpca = {
      fit <- kpca(X, kernel = "rbfdot", features = n_comp)
      rotated(fit)
    },
    isomap = {
      d_mat <- vegdist(X, method = "euclidean")
      fit   <- isomap(d_mat, ndim = n_comp, k = 7)
      fit$points
    },
    mds = {
      cmdscale(dist(X), k = n_comp)
    },
    umap = {
      cfg              <- umap.defaults
      cfg$n_components <- n_comp
      cfg$n_neighbors  <- min(15L, nrow(X) - 1L)
      cfg$min_dist     <- 0.1
      cfg$random_state <- SEED
      umap(X, config = cfg)$layout
    }
  )
}

# Aplica o algoritmo de clusterização e retorna labels
clusterizar <- function(X, k, algoritmo, seed = SEED) {
  set.seed(seed)
  switch(algoritmo,
    kmeans = kmeans(X, centers = k, nstart = 30)$cluster,

    ahc = {
      hc <- hclust(dist(X), method = "ward.D2")
      cutree(hc, k = k)
    },

    gmm = {
      fit <- Mclust(X, G = k, verbose = FALSE)
      if (is.null(fit)) rep(1L, nrow(X)) else fit$classification
    },

    optics = {
      opt <- optics(X, minPts = 5)
      res <- extractXi(opt, xi = 0.05, minimum = TRUE)
      cl  <- res$cluster
      # Seleciona os k clusters com mais pontos
      ids_validos <- cl[cl > 0]
      if (length(unique(ids_validos)) >= k) {
        top_k <- as.integer(names(sort(table(ids_validos), decreasing = TRUE)[seq_len(k)]))
        match(cl, top_k, nomatch = 0L)
      } else cl
    }
  )
}
```

### Projeção em 2D por método de redução

Comparação entre a estrutura original dos dados sem o embedding em dimensões superiores e as representações em duas dimensões dos algoritmos de redução de dimensionalidade.

```{r}
#| label: vis-datasets-2d
#| fig-height: 17
#| fig-cap: "Grade 6×4: linhas = método (2D original + 5 técnicas de DR), colunas = dataset. A linha '2D original' é a geometria nativa antes do embedding em 50D — serve de referência para avaliar quanto cada método de redução recupera a estrutura verdadeira. Pontos ausentes no Isomap indicam falha por grafo k-NN desconectado."

# Gera versões 2D nativas de cada dataset (mesmos parâmetros, sem embedding HD)
gerar_baseline_2d <- function(seed = SEED) {
  n <- 400; n2 <- n %/% 2

  set.seed(seed)
  theta   <- seq(0, pi, length.out = n2)
  X_moons <- rbind(cbind(cos(theta), sin(theta)),
                   cbind(1 - cos(theta), 1 - sin(theta) - 0.5))
  X_moons <- scale(X_moons + matrix(rnorm(n * 2, sd = 0.08), n, 2))
  ds_moons <- list(X = X_moons, y = rep(1:2, c(n2, n - n2)), nome = "Moons")

  set.seed(seed)
  theta_c   <- runif(n, 0, 2 * pi)
  r         <- c(rep(1, n2), rep(0.45, n - n2))
  X_circles <- scale(cbind(r * cos(theta_c), r * sin(theta_c)) +
                     matrix(rnorm(n * 2, sd = 0.05), n, 2))
  ds_circles <- list(X = X_circles, y = rep(1:2, c(n2, n - n2)), nome = "Circles")

  set.seed(seed)
  c3   <- matrix(rnorm(3 * 2, sd = 3), 3, 2)
  X_g3 <- scale(do.call(rbind, lapply(1:3, function(i) mvrnorm(80, c3[i, ], diag(2)))))
  ds_g3 <- list(X = X_g3, y = rep(1:3, each = 80), nome = "Gaussiano-3k")

  set.seed(seed)
  c5   <- matrix(rnorm(5 * 2, sd = 3), 5, 2)
  X_g5 <- scale(do.call(rbind, lapply(1:5, function(i) mvrnorm(60, c5[i, ], diag(2)))))
  ds_g5 <- list(X = X_g5, y = rep(1:5, each = 60), nome = "Gaussiano-5k")

  list(moons = ds_moons, circles = ds_circles, gauss3 = ds_g3, gauss5 = ds_g5)
}

datasets_2d <- gerar_baseline_2d()

df_baseline <- bind_rows(lapply(datasets_2d, function(ds) {
  data.frame(Dim1 = ds$X[, 1], Dim2 = ds$X[, 2],
             Cluster = factor(ds$y), Dataset = ds$nome,
             Metodo = "2D original")
}))

# DR aplicado aos dados em 50D
metodos_vis   <- c("pca", "kpca", "isomap", "mds", "umap")
nomes_metodos <- c(pca = "PCA", kpca = "Kernel PCA",
                   isomap = "Isomap", mds = "MDS", umap = "UMAP")

df_dr <- bind_rows(lapply(datasets, function(ds) {
  bind_rows(lapply(metodos_vis, function(met) {
    pts <- tryCatch(
      reduzir(ds$X, met, n_comp = 2),
      error = function(e) matrix(NA_real_, nrow(ds$X), 2)
    )
    data.frame(Dim1 = pts[, 1], Dim2 = pts[, 2],
               Cluster = factor(ds$y), Dataset = ds$nome,
               Metodo = nomes_metodos[met])
  }))
}))

df_vis <- rbind(df_baseline, df_dr)
df_vis$Dataset <- factor(df_vis$Dataset,
  levels = c("Moons", "Circles", "Gaussiano-3k", "Gaussiano-5k"))
df_vis$Metodo <- factor(df_vis$Metodo,
  levels = c("2D original", "PCA", "Kernel PCA", "Isomap", "MDS", "UMAP"))

# facet_grid com scales="free" ainda compartilha o eixo X por coluna e o eixo Y
# por linha — a coluna "Moons" teria um range de X ditado pelo Isomap (±30),
# esmagando o 2D original (±3) num fio. facet_wrap com scales="free" dá escalas
# verdadeiramente independentes por painel.
ggplot(df_vis, aes(x = Dim1, y = Dim2, color = Cluster)) +
  geom_point(size = 0.85, alpha = 0.65, na.rm = TRUE) +
  facet_wrap(~ Metodo + Dataset, ncol = 4, scales = "free",
             labeller = labeller(
               Metodo  = label_value,
               Dataset = label_value,
               .multi_line = TRUE
             )) +
  scale_color_brewer(palette = "Set1", name = "Cluster\nverdadeiro") +
  labs(x = "Dimensão 1", y = "Dimensão 2") +
  theme_bw(base_size = 10) +
  theme(
    strip.text      = element_text(face = "bold", size = 8),
    legend.position = "right",
    panel.spacing   = unit(0.45, "lines"),
    axis.text       = element_text(size = 6),
    axis.title      = element_text(size = 9)
  )
```

Leituras esperadas da grade:

- **2D original**: Moons e Circles exibem variedades curvilíneas perfeitamente separadas; blobs gaussianos formam grupos esféricos compactos
- **PCA / MDS**: ambos lineares, recuperam bem os blobs gaussianos mas "achata" as luas e os círculos em configurações sem separabilidade linear
- **Kernel PCA**: o mapeamento RBF "desenrola" as variedades curvas; Moons e Circles ficam linearmente separáveis, embora a escala difira da original
- **Isomap**: quando o grafo k-NN é conexo (Moons, Circles), preserva geodésicas e recupera a curva original com fidelidade; nos gaussianos em 50D, o grafo pode fragmentar e a embedding falha ou distorce
- **UMAP**: comprimi a estrutura local fortemente — clusters ficam compactos e bem separados em todos os datasets, às vezes mais do que na geometria original

## Execução do Grid de Experimentos

```{r}
#| label: execucao-experimento
#| cache: true

N_REP      <- 1000
dr_metodos <- c("sem_reducao", "pca", "kpca", "isomap", "mds", "umap")
algoritmos <- c("kmeans", "ahc", "gmm", "optics")
niveis_dr  <- c("k-1", "25%", "50%")

# Acumula em lista para evitar crescimento quadrático por rbind incremental
resultados_list <- vector("list", N_REP * 4 * 19 * 4)
idx <- 1L

for (rep in seq_len(N_REP)) {
  # Cada repetição usa uma semente distinta para garantir variação real entre réplicas
  seed_rep <- SEED + rep - 1L

  datasets_rep <- list(
    moons   = make_moons_hd(n = 400, d = 50, seed = seed_rep),
    circles = make_circles_hd(n = 400, d = 50, seed = seed_rep),
    gauss3  = make_gaussiano_hd(k = 3, d = 50, r = 80, seed = seed_rep),
    gauss5  = make_gaussiano_hd(k = 5, d = 50, r = 60, seed = seed_rep)
  )

  for (ds_nome in names(datasets_rep)) {
    ds <- datasets_rep[[ds_nome]]
    X  <- ds$X
    y  <- ds$y
    k  <- ds$k
    d  <- ncol(X)

    for (dr in dr_metodos) {
      niveis_iter <- if (dr == "sem_reducao") list(list(nivel = NA, label = "Sem redução"))
                     else lapply(niveis_dr, function(nv)
                       list(nivel = nv, label = paste(toupper(dr), nv)))

      for (it in niveis_iter) {
        nivel <- it$nivel
        label <- it$label

        if (dr == "sem_reducao") {
          X_red    <- X
          n_comp   <- d
          tempo_dr <- 0
        } else {
          n_comp   <- n_comp_nivel(d, k, nivel)
          t0_dr    <- proc.time()["elapsed"]
          X_red    <- tryCatch(reduzir(X, dr, n_comp), error = function(e) NULL)
          tempo_dr <- (proc.time()["elapsed"] - t0_dr) * 1000
          if (is.null(X_red)) next
        }

        for (algo in algoritmos) {
          t0_cl    <- proc.time()["elapsed"]
          y_pred   <- tryCatch(clusterizar(X_red, k, algo), error = function(e) NULL)
          tempo_cl <- (proc.time()["elapsed"] - t0_cl) * 1000
          if (is.null(y_pred)) next

          # OPTICS marca ruído como 0 — remove do cálculo do ARI
          validos <- y_pred != 0
          ari <- if (sum(validos) >= 10)
                   adjustedRandIndex(y[validos], y_pred[validos])
                 else NA_real_

          resultados_list[[idx]] <- data.frame(
            Rep          = rep,
            Dataset      = ds$nome,
            DR           = dr,
            Nivel        = ifelse(is.na(nivel), "—", nivel),
            Label        = label,
            Algoritmo    = algo,
            n_comp       = n_comp,
            ARI          = ari,
            tempo_dr_ms  = tempo_dr,
            tempo_cl_ms  = tempo_cl,
            stringsAsFactors = FALSE
          )
          idx <- idx + 1L
        }
      }
    }
  }
}

resultados <- bind_rows(resultados_list[seq_len(idx - 1L)])

# Ordena os rótulos do eixo x como no artigo
ordem_labels <- c(
  "Sem redução",
  "PCA k-1", "PCA 25%", "PCA 50%",
  "KPCA k-1", "KPCA 25%", "KPCA 50%",
  "ISOMAP k-1", "ISOMAP 25%", "ISOMAP 50%",
  "MDS k-1", "MDS 25%", "MDS 50%",
  "UMAP k-1", "UMAP 25%", "UMAP 50%"
)
resultados$Label <- factor(resultados$Label, levels = ordem_labels)
```

## Resultados — Boxplots por Algoritmo {#sec-boxplots}

Reprodução das Figuras 3–6 de Amate et al. (2026): distribuição do ARI (100 réplicas) para cada combinação de método de redução e nível, separada por dataset e algoritmo de clusterização.

```{r}
#| label: boxplot-fn

cores_familia <- c(
  "Sem redução" = "#4C72B0",
  "PCA k-1" = "#DD8452", "PCA 25%" = "#DD8452", "PCA 50%" = "#DD8452",
  "KPCA k-1" = "#55A868", "KPCA 25%" = "#55A868", "KPCA 50%" = "#55A868",
  "ISOMAP k-1" = "#C44E52", "ISOMAP 25%" = "#C44E52", "ISOMAP 50%" = "#C44E52",
  "MDS k-1" = "#8172B2", "MDS 25%" = "#8172B2", "MDS 50%" = "#8172B2",
  "UMAP k-1" = "#CCB974", "UMAP 25%" = "#CCB974", "UMAP 50%" = "#CCB974"
)

plot_boxplot <- function(df, algo, titulo) {
  df |>
    filter(Algoritmo == algo, !is.na(ARI)) |>
    ggplot(aes(x = Label, y = ARI)) +
    geom_boxplot(aes(fill = Label), outlier.shape = NA,
                 width = 0.65, color = "gray20", alpha = 0.6) +
    geom_hline(yintercept = 0, linetype = "dashed", color = "gray50", linewidth = 0.35) +
    facet_wrap(~ Dataset, nrow = 1) +
    scale_fill_manual(values = cores_familia, guide = "none") +
    scale_y_continuous(limits = c(-0.25, 1.05), breaks = seq(0, 1, 0.5)) +
    labs(title = titulo, x = "Método de Redução de Dimensionalidade", y = "ARI") +
    theme_bw(base_size = 9) +
    theme(axis.text.x  = element_text(angle = 45, hjust = 1, size = 5),
          strip.text   = element_text(size = 8, face = "bold"),
          panel.spacing = unit(0.3, "lines"),
          plot.title   = element_text(size = 11, face = "bold"))
}
```

```{r}
#| label: fig-kmeans
#| fig-cap: "Distribuição do ARI por método de redução — K-Means. Cada boxplot resume 100 réplicas; facets separam os quatro datasets."
#| fig-height: 4.5
#| fig-width: 9

plot_boxplot(resultados, "kmeans", "ARI por método de redução — K-Means")
```

```{r}
#| label: fig-ahc
#| fig-cap: "Distribuição do ARI por método de redução — AHC. Cada boxplot resume 100 réplicas; facets separam os quatro datasets."
#| fig-height: 4.5
#| fig-width: 9

plot_boxplot(resultados, "ahc", "ARI por método de redução — AHC")
```

```{r}
#| label: fig-gmm
#| fig-cap: "Distribuição do ARI por método de redução — GMM. Cada boxplot resume 100 réplicas; facets separam os quatro datasets."
#| fig-height: 4.5
#| fig-width: 9

plot_boxplot(resultados, "gmm", "ARI por método de redução — GMM")
```

```{r}
#| label: fig-optics
#| fig-cap: "Distribuição do ARI por método de redução — OPTICS. Cada boxplot resume 100 réplicas; facets separam os quatro datasets."
#| fig-height: 4.5
#| fig-width: 9

plot_boxplot(resultados, "optics", "ARI por método de redução — OPTICS")
```

## Análise Agregada — Taxa de Vitórias

Para cada combinação DR × nível, calcula a proporção de datasets em que a redução supera o baseline (sem redução) e o ganho médio de ARI.

```{r}
#| label: tbl-winrate

baseline_ari <- resultados |>
  filter(DR == "sem_reducao") |>
  select(Dataset, Algoritmo, ARI_base = ARI)

taxa_vitorias <- resultados |>
  filter(DR != "sem_reducao", !is.na(ARI)) |>
  left_join(baseline_ari, by = c("Dataset", "Algoritmo")) |>
  mutate(ganhou = ARI > ARI_base,
         delta  = ARI - ARI_base) |>
  group_by(Algoritmo, DR, Nivel) |>
  summarise(
    `Win Rate` = scales::percent(mean(ganhou, na.rm = TRUE), accuracy = 1),
    `ΔARI médio` = round(mean(delta, na.rm = TRUE), 3),
    .groups = "drop"
  ) |>
  arrange(Algoritmo, DR, Nivel)

kable(taxa_vitorias,
      caption = "Taxa de vitórias e ganho médio de ARI vs. baseline sem redução")
```

## Heatmap — ARI Médio por Combinação DR × Algoritmo

```{r}
#| label: fig-heatmap
#| fig-cap: "ARI médio por método de redução (melhor nível) e algoritmo de clusterização"
#| fig-height: 3.5

resultados |>
  filter(!is.na(ARI)) |>
  group_by(DR, Algoritmo) |>
  summarise(ARI_medio = mean(ARI, na.rm = TRUE), .groups = "drop") |>
  mutate(DR = factor(DR,
           levels = c("sem_reducao", "pca", "kpca", "isomap", "mds", "umap"),
           labels = c("Sem redução", "PCA", "Kernel PCA", "Isomap", "MDS", "UMAP")),
         Algoritmo = toupper(Algoritmo)) |>
  ggplot(aes(x = Algoritmo, y = DR, fill = ARI_medio)) +
  geom_tile(color = "white", linewidth = 0.5) +
  geom_text(aes(label = round(ARI_medio, 2)), size = 3.5, color = "white", fontface = "bold") +
  scale_fill_gradient2(low = "#d73027", mid = "#ffffbf", high = "#1a9850",
                       midpoint = 0.5, limits = c(0, 1), name = "ARI médio") +
  labs(x = "Algoritmo de clusterização",
       y = "Método de redução",
       title = "ARI médio por par DR × algoritmo (todos os níveis e datasets)") +
  theme_minimal(base_size = 11) +
  theme(plot.title = element_text(size = 10, face = "bold"))
```

## Efeito do Nível de Redução

Verifica se o nível de compressão (k−1, 25%, 50%) impacta o ARI de forma consistente.

```{r}
#| label: fig-niveis
#| fig-cap: "ARI médio por nível de redução e algoritmo (todos os DRs, exceto baseline)"
#| fig-height: 4

resultados |>
  filter(DR != "sem_reducao", !is.na(ARI)) |>
  mutate(Nivel = factor(Nivel, levels = c("k-1", "25%", "50%")),
         Algoritmo = toupper(Algoritmo)) |>
  group_by(Nivel, Algoritmo) |>
  summarise(ARI_medio = mean(ARI, na.rm = TRUE),
            ARI_sd    = sd(ARI, na.rm = TRUE),
            .groups = "drop") |>
  ggplot(aes(x = Nivel, y = ARI_medio, color = Algoritmo, group = Algoritmo)) +
  geom_line(linewidth = 1) +
  geom_point(size = 2.5) +
  geom_errorbar(aes(ymin = ARI_medio - ARI_sd, ymax = ARI_medio + ARI_sd),
                width = 0.1, alpha = 0.4) +
  scale_color_brewer(palette = "Set1") +
  labs(x = "Nível de redução de dimensionalidade",
       y = "ARI médio (± 1 DP)",
       color = "Algoritmo",
       title = "Impacto do nível de redução no ARI por algoritmo") +
  theme_bw(base_size = 11)
```

## Custo Computacional

O experimento com 1000 réplicas levou aproximadamente 3 dias. Esta seção identifica quais combinações de DR × algoritmo dominam o tempo total e calcula a contribuição de cada uma para esse custo.

**Lógica de atribuição:** o tempo de DR é compartilhado entre os 4 algoritmos que consomem a mesma projeção; portanto o custo atribuído a cada par (DR, algo) é $t_{DR}/4 + t_{clustering}$. A extrapolação para o experimento completo multiplica por $1000 \text{ reps} \times 4 \text{ datasets} \times 3 \text{ níveis} = 12.000$ chamadas por par.

```{r}
#| label: tbl-tempo-combinacoes
#| tbl-cap: "Custo computacional por par DR × Algoritmo. 'DR (ms)' e 'Clustering (ms)' são médias por chamada individual. 'Custo atribuído' divide o DR entre os 4 algoritmos. 'Total estimado' extrapola para 1000 réplicas × 4 datasets × 3 níveis."

custo_combinacoes <- resultados |>
  filter(DR != "sem_reducao", !is.na(ARI)) |>
  group_by(DR, Algoritmo) |>
  summarise(
    tempo_dr_med    = mean(tempo_dr_ms, na.rm = TRUE),
    tempo_cl_med    = mean(tempo_cl_ms, na.rm = TRUE),
    .groups = "drop"
  ) |>
  mutate(
    custo_atrib_ms = tempo_dr_med / 4 + tempo_cl_med,
    total_horas    = round(custo_atrib_ms * 12000 / 3600000, 2),
    DR             = toupper(DR),
    Algoritmo      = toupper(Algoritmo),
    tempo_dr_med   = round(tempo_dr_med),
    tempo_cl_med   = round(tempo_cl_med),
    custo_atrib_ms = round(custo_atrib_ms)
  ) |>
  arrange(desc(total_horas))

kable(custo_combinacoes |>
        select(DR, Algoritmo,
               `DR (ms)`              = tempo_dr_med,
               `Clustering (ms)`      = tempo_cl_med,
               `Custo atribuído (ms)` = custo_atrib_ms,
               `Total estimado (h)`   = total_horas))
```

```{r}
#| label: fig-heatmap-tempo
#| fig-cap: "Custo médio atribuído (ms/chamada) por par DR × Algoritmo. O custo de DR é dividido por 4 (compartilhado entre algoritmos)."
#| fig-height: 3.5

custo_combinacoes |>
  mutate(DR = factor(DR, levels = c("PCA", "KPCA", "ISOMAP", "MDS", "UMAP"))) |>
  ggplot(aes(x = Algoritmo, y = DR, fill = custo_atrib_ms)) +
  geom_tile(color = "white", linewidth = 0.5) +
  geom_text(aes(label = paste0(custo_atrib_ms, " ms")),
            size = 3.2, color = "white", fontface = "bold") +
  scale_fill_gradient(low = "#ffffb2", high = "#bd0026",
                      name = "Custo\natribuído (ms)") +
  labs(x = "Algoritmo de clusterização", y = "Método de redução",
       title = "Custo computacional médio por par DR × Algoritmo") +
  theme_minimal(base_size = 11) +
  theme(plot.title = element_text(size = 10, face = "bold"))
```

```{r}
#| label: fig-eficiencia-custo
#| fig-cap: "Fronteira qualidade-custo: ARI médio vs. tempo total estimado (horas) por par DR × Algoritmo. Combinações no canto superior esquerdo são as mais eficientes."
#| fig-height: 4.5

resultados |>
  filter(DR != "sem_reducao", !is.na(ARI)) |>
  group_by(DR, Algoritmo) |>
  summarise(
    ARI_medio      = mean(ARI, na.rm = TRUE),
    tempo_dr_med   = mean(tempo_dr_ms, na.rm = TRUE),
    tempo_cl_med   = mean(tempo_cl_ms, na.rm = TRUE),
    .groups = "drop"
  ) |>
  mutate(
    total_horas = (tempo_dr_med / 4 + tempo_cl_med) * 12000 / 3600000,
    DR          = toupper(DR),
    Algoritmo   = toupper(Algoritmo)
  ) |>
  ggplot(aes(x = total_horas, y = ARI_medio, color = DR, shape = Algoritmo,
             label = paste0(DR, "/", Algoritmo))) +
  geom_point(size = 3.5, alpha = 0.85) +
  geom_text(size = 2.2, vjust = -0.8, hjust = 0.5, show.legend = FALSE) +
  scale_color_brewer(palette = "Set1") +
  labs(x = "Tempo total estimado (horas, 1000 reps × 4 datasets × 3 níveis)",
       y = "ARI médio",
       color = "DR", shape = "Algoritmo",
       title = "Qualidade vs. Custo computacional") +
  theme_bw(base_size = 11)
```

```{r}
#| label: tbl-tempo-dr
#| tbl-cap: "Tempo médio de DR por método (por chamada única) e contribuição total estimada ao experimento de 1000 réplicas."

resultados |>
  filter(DR != "sem_reducao") |>
  group_by(DR) |>
  summarise(
    `Tempo médio DR (ms)` = round(mean(tempo_dr_ms, na.rm = TRUE)),
    `DP (ms)`             = round(sd(tempo_dr_ms, na.rm = TRUE)),
    `Total estimado (h)`  = round(mean(tempo_dr_ms, na.rm = TRUE) * 12000 / 3600000, 2),
    .groups = "drop"
  ) |>
  mutate(DR = toupper(DR)) |>
  arrange(desc(`Total estimado (h)`)) |>
  kable()
```

```{r}
#| label: tbl-tempo-algo
#| tbl-cap: "Tempo médio de clustering por algoritmo (por chamada única) e contribuição total estimada (1000 reps × 4 datasets × 16 combinações DR+nível)."

resultados |>
  group_by(Algoritmo) |>
  summarise(
    `Tempo médio (ms)` = round(mean(tempo_cl_ms, na.rm = TRUE)),
    `DP (ms)`          = round(sd(tempo_cl_ms, na.rm = TRUE)),
    # 16 combos = sem_reducao + 5 DR × 3 níveis
    `Total estimado (h)` = round(mean(tempo_cl_ms, na.rm = TRUE) * 1000 * 4 * 16 / 3600000, 2),
    .groups = "drop"
  ) |>
  mutate(Algoritmo = toupper(Algoritmo)) |>
  arrange(desc(`Total estimado (h)`)) |>
  kable()
```

# Experimentos com Dados Reais

Para validar as conclusões obtidas nos cenários sintéticos, estendemos a análise para seis conjuntos de dados reais provenientes do UCI Machine Learning Repository.

A seleção cobre intencionalmente uma faixa ampla de dimensionalidades — de $d=4$ (Iris, Blood Transfusion) até $d=90$ (Libras Movement) — incluindo dois datasets de alta dimensão (WDBC com $d=30$ e Libras com $d=90$) que se aproximam do regime estudado nos experimentos sintéticos. Ao contrário dos cenários sintéticos controlados, esses conjuntos apresentam desafios reais como ruído não gaussiano, sobreposição natural de classes e diferentes escalas de variância.

## Preparação dos Dados Reais

Os dados são lidos a partir de seus respectivos arquivos `.data` disponíveis em []. Cada dataset exige um pequeno tratamento específico (como separar colunas de nomes ou tratar separadores diferentes) antes da padronização (*z-score*).

```{r}
#| label: load-dados-reais

carregar_dados_reais <- function() {
  base_path <- "31386421/Real_data/"
  
  # 1. Iris (150 obs, 4 features, 3 classes)
  iris_raw <- read.csv(file.path(base_path, "iris/iris.data"), header = FALSE)
  X_iris   <- scale(iris_raw[, 1:4])
  y_iris   <- as.integer(as.factor(iris_raw[, 5]))
  ds_iris  <- list(X = X_iris, y = y_iris, k = 3, nome = "Iris")
  
  # 2. Wine (178 obs, 13 features, 3 classes)
  wine_raw <- read.csv(file.path(base_path, "wine/wine.data"), header = FALSE)
  X_wine   <- scale(wine_raw[, 2:14])
  y_wine   <- as.integer(as.factor(wine_raw[, 1]))
  ds_wine  <- list(X = X_wine, y = y_wine, k = 3, nome = "Wine")
  
  # 3. Yeast (1484 obs, 8 features, 10 classes)
  yeast_raw <- read.table(file.path(base_path, "yeast/yeast.data"), header = FALSE)
  X_yeast   <- scale(yeast_raw[, 2:9])
  y_yeast   <- as.integer(as.factor(yeast_raw[, 10]))
  ds_yeast  <- list(X = X_yeast, y = y_yeast, k = 10, nome = "Yeast")

  # 4. Blood Transfusion Service Center (748 obs, 4 features, 2 classes)
  blood_raw <- read.csv(file.path(base_path, "blood+transfusion+service+center/transfusion.data"), header = TRUE)
  X_blood   <- scale(blood_raw[, 1:4])
  y_blood   <- as.integer(as.factor(blood_raw[, 5]))
  ds_blood  <- list(X = X_blood, y = y_blood, k = 2, nome = "Blood Transfusion")

  # 5. WDBC — Breast Cancer Wisconsin Diagnostic (569 obs, 30 features, 2 classes)
  wdbc_raw <- read.csv(file.path(base_path, "breast+cancer+wisconsin+diagnostic/wdbc.data"), header = FALSE)
  X_wdbc   <- scale(wdbc_raw[, 3:32])
  y_wdbc   <- as.integer(as.factor(wdbc_raw[, 2]))
  ds_wdbc  <- list(X = X_wdbc, y = y_wdbc, k = 2, nome = "WDBC")

  # 6. Libras Movement (360 obs, 90 features, 15 classes)
  libras_raw <- read.csv(file.path(base_path, "libras+movement/movement_libras.data"), header = FALSE)
  X_libras   <- scale(libras_raw[, 1:90])
  y_libras   <- as.integer(libras_raw[, 91])
  ds_libras  <- list(X = X_libras, y = y_libras, k = 15, nome = "Libras")

  list(iris = ds_iris, wine = ds_wine, yeast = ds_yeast,
       blood = ds_blood, wdbc = ds_wdbc, libras = ds_libras)
}

datasets_reais <- carregar_dados_reais()
```
### Visualização da Estrutura Original dos Dados Reais

Os seis conjuntos selecionados cobrem uma faixa ampla de dimensionalidades — de $d=4$ (Iris, Blood Transfusion) até $d=90$ (Libras Movement) — o que permite avaliar se os efeitos da redução de dimensionalidade observados nos dados sintéticos se reproduzem em escala real. A tabela a seguir resume as características de cada dataset.

| Dataset | $n$ | $d$ | $k$ |
|---------|----:|----:|----:|
| Iris | 150 | 4 | 3 |
| Blood Transfusion | 748 | 4 | 2 |
| Yeast | 1484 | 8 | 10 |
| Wine | 178 | 13 | 3 |
| WDBC | 569 | 30 | 2 |
| Libras Movement | 360 | 90 | 15 |

Utilizamos o PCA (projeção linear) e o UMAP (projeção manifold não-linear) para inspecionar visualmente a separabilidade das classes antes da clusterização.

```{r}
#| label: vis-datasets-reais-2d
#| fig-cap: "Projeção em 2D dos seis datasets reais (PCA e UMAP). Datasets ordenados crescentemente por dimensionalidade. A cor representa o rótulo real da classe."
#| fig-height: 7
#| fig-width: 13

df_reais_vis <- bind_rows(lapply(names(datasets_reais), function(nome) {
  ds <- datasets_reais[[nome]]

  pca_res <- prcomp(ds$X, center = FALSE)$x[, 1:2]
  df_pca  <- data.frame(Dim1 = pca_res[, 1], Dim2 = pca_res[, 2],
                        Cluster = factor(ds$y), Dataset = ds$nome, Metodo = "PCA")

  cfg <- umap.defaults
  cfg$n_components <- 2
  cfg$random_state <- SEED
  umap_res <- umap(ds$X, config = cfg)$layout
  df_umap  <- data.frame(Dim1 = umap_res[, 1], Dim2 = umap_res[, 2],
                         Cluster = factor(ds$y), Dataset = ds$nome, Metodo = "UMAP")

  bind_rows(df_pca, df_umap)
}))

# Ordena por dimensionalidade crescente
ds_order <- c("Iris", "Blood Transfusion", "Yeast", "Wine", "WDBC", "Libras")
df_reais_vis$Dataset <- factor(df_reais_vis$Dataset, levels = ds_order)
df_reais_vis$Metodo  <- factor(df_reais_vis$Metodo, levels = c("PCA", "UMAP"))

ggplot(df_reais_vis, aes(x = Dim1, y = Dim2, color = Cluster)) +
  geom_point(size = 0.9, alpha = 0.6) +
  facet_wrap(~ Metodo + Dataset, ncol = 6, scales = "free") +
  scale_color_viridis_d(option = "turbo", name = "Classe Real (Ground Truth)") + 
  labs(x = "Dimensão 1", y = "Dimensão 2") +
  theme_bw(base_size = 9) +
  theme(
    strip.text      = element_text(face = "bold", size = 8),
    legend.position = "bottom",
    panel.spacing   = unit(0.3, "lines")
  ) +
  guides(color = guide_legend(nrow = 1, override.aes = list(size = 3)))
```


```{r}

#| label: execucao-experimento-reais
#| cache: true

resultados_reais_list <- list()
idx_real <- 1L

for (ds_nome in names(datasets_reais)) {
  ds <- datasets_reais[[ds_nome]]
  X  <- ds$X
  y  <- ds$y
  k  <- ds$k
  d  <- ncol(X)
  
  for (dr in dr_metodos) {
    niveis_iter <- if (dr == "sem_reducao") list(list(nivel = NA, label = "Sem redução"))
                   else lapply(niveis_dr, function(nv)
                     list(nivel = nv, label = paste(toupper(dr), nv)))
    
    for (it in niveis_iter) {
      nivel <- it$nivel
      label <- it$label
      
      if (dr == "sem_reducao") {
        X_red  <- X
        n_comp <- d
      } else {
        n_comp <- n_comp_nivel(d, k, nivel)
        # Proteção extra para datasets pequenos onde o número 
        # de componentes possa exceder o máximo permitido
        n_comp <- min(n_comp, d) 
        
        X_red  <- tryCatch(reduzir(X, dr, n_comp), error = function(e) NULL)
        if (is.null(X_red)) next
      }
      
      for (algo in algoritmos) {
        y_pred <- tryCatch(clusterizar(X_red, k, algo), error = function(e) NULL)
        if (is.null(y_pred)) next
        
        validos <- y_pred != 0
        ari <- if (sum(validos) >= 10)
                 adjustedRandIndex(y[validos], y_pred[validos])
               else NA_real_
        
        resultados_reais_list[[idx_real]] <- data.frame(
          Dataset   = ds$nome,
          DR        = dr,
          Nivel     = ifelse(is.na(nivel), "—", nivel),
          Label     = label,
          Algoritmo = algo,
          n_comp    = n_comp,
          ARI       = ari,
          stringsAsFactors = FALSE
        )
        idx_real <- idx_real + 1L
      }
    }
  }
}

resultados_reais <- bind_rows(resultados_reais_list)
resultados_reais$Label <- factor(resultados_reais$Label, levels = ordem_labels)
```

### Visualização dos resultados com dados reais

Podemos visualizar a diferença de ARI pelas diferentes combinações de algoritmos.  

```{r}
#| label: fig-reais
#| fig-cap: "Heatmap do ARI por dataset e método de redução, facetado por algoritmo. Os datasets estão ordenados por dimensionalidade crescente (d=4 a d=90). Células mais claras indicam maior ARI."
#| fig-height: 9
#| fig-width: 10

ds_dim_labels <- c(
  "Iris"             = "Iris\n(d=4, k=3)",
  "Blood Transfusion"= "Blood\n(d=4, k=2)",
  "Yeast"            = "Yeast\n(d=8, k=10)",
  "Wine"             = "Wine\n(d=13, k=3)",
  "WDBC"             = "WDBC\n(d=30, k=2)",
  "Libras"           = "Libras\n(d=90, k=15)"
)

resultados_reais |>
  filter(!is.na(ARI)) |>
  mutate(
    Dataset = factor(Dataset, levels = names(ds_dim_labels)),
    Label   = factor(Label, levels = rev(ordem_labels))
  ) |>
  ggplot(aes(x = Dataset, y = Label, fill = ARI)) +
  geom_tile(color = "white", linewidth = 0.35) +
  facet_wrap(~ Algoritmo, ncol = 2) +
  scale_fill_viridis_c(
    option = "plasma", limits = c(-0.05, 1), na.value = "gray80",
    name = "ARI",
    guide = guide_colorbar(barheight = 12, title.position = "top")
  ) +
  scale_x_discrete(labels = ds_dim_labels) +
  labs(title = "Desempenho de Clustering em Dados Reais (ARI)",
       x = NULL, y = "Método de Redução") +
  theme_bw(base_size = 9) +
  theme(
    axis.text.x   = element_text(size = 7, hjust = 0.5),
    axis.text.y   = element_text(size = 6.5),
    strip.text    = element_text(face = "bold", size = 9),
    panel.spacing = unit(0.6, "lines"),
    plot.title    = element_text(size = 11, face = "bold"),
    legend.position = "right"
  )
```

```{r}
#| label: tbl-winrate-reais

baseline_ari_reais <- resultados_reais |>
  filter(DR == "sem_reducao") |>
  select(Dataset, Algoritmo, ARI_base = ARI)

taxa_vitorias_reais <- resultados_reais |>
  filter(DR != "sem_reducao", !is.na(ARI)) |>
  left_join(baseline_ari_reais, by = c("Dataset", "Algoritmo")) |>
  mutate(delta = ARI - ARI_base) |>
  group_by(Dataset, Algoritmo) |>
  slice_max(order_by = ARI, n = 1, with_ties = FALSE) |>
  select(Dataset, Algoritmo, `Melhor DR` = Label, `ARI Base` = ARI_base, `ARI com DR` = ARI, `Ganho (Δ)` = delta) |>
  arrange(Dataset, Algoritmo)

kable(taxa_vitorias_reais, digits = 3,
      caption = "Maior ganho de ARI obtido por algoritmos de redução em dados reais comparado à performance sem redução.")
```


------------------------------------------------------------------------

# Referências

- Amate, Bakhtyari, Roy & Makarenkov (2026). *Assessing the impact of dimensionality reduction on clustering performance — a systematic study.* arXiv:2604.22099

- Beyer, Goldstein, Ramakrishnan & Shaft (1999). When is "nearest neighbor" meaningful? *ICDT*, LNCS 1540, 217–235.

- Ding & He (2004). K-means clustering via principal component analysis. *ICML*, 225–232.

- McInnes & Healy (2018). UMAP: Uniform Manifold Approximation and Projection for dimension reduction. *arXiv:1802.03426*